【裁判字號】    90,自,38
【裁判日期】    900411
【裁判案由】    偽造文書等
【裁判全文】
臺灣高雄地方法院刑事判決                                九十年自字第三八號
    自  訴  人  甲○○
    自訴代理人  施秉慧律師
                焦文城律師
                張清富律師
    被      告  乙○○
右列被告因偽造文書等案件，經自訴人提起自訴，本院判決如左：
    主  文
乙○○無罪。
    理  由
一、自訴意旨略以：被告乙○○於民國七十九年八月二日向自訴人甲○○調借現金新
    台幣（下同）一百萬元，並當場簽發面額為一百萬元之支票及本票各一紙交予自
    訴人以為擔保，自訴人如數給付現金後，詎料被告嗣後未再給付任何利息，而支
    票屆期提示竟遭退票，經自訴人屢次催討，被告均避不見面，自訴人至此始知受
    騙。自訴人提起告訴後，案經臺灣高雄地方法院檢察署以八十八年度偵字第二五
    四一四號為不起訴處分，經自訴人聲請再議亦遭駁回，其主要理由係以被告所提
    出之債務清償切結書，明文表示被告已償還自訴人二十萬元，因此自訴人對於被
    告之債權從此一筆勾消，足認被告於向自訴人借款之初並無不法所有之意圖及任
    何施用詐術之行為。惟自訴人從未對於被告表示債權一筆勾消，更未將此意簽寫
    於任何清償債務切結書上交予被告，該切結書上表示對於被告之債權一筆勾消等
    語，完全係被告所擅自偽造，而足生損害於自訴人，因而認為被告涉犯有刑法第
    二百十條、第二百十六條之行使偽造私文書罪嫌云云。
二、按犯罪事實應依證據認定之，無證據不得推定其犯罪事實；又不能證明被告犯罪
    者，應諭知無罪之判決，刑事訴訟法第一百五十四條、第三百零一條第一項分別
    定有明文。次按告訴人之指訴，係以使被告受刑事訴追為目的，是其陳述是否與
    事實相符，仍應調查其他證據以資審認；而認定犯罪事實所憑之證據，雖不以直
    接證據為限，間接證據亦包括在內，然而無論為直接或間接證據，其為訴訟上之
    證明，須於通常一般人均不致有所懷疑，而得確定其為真實之程度者，始得據為
    有罪之認定；再自訴被告犯罪者，除應具體說明被告犯罪事實外，尚應提出適於
    憑以認定之證據，以為法院調查審認之依據，反之被告否認犯罪，除就自訴人所
    提之證據，提出反證或證明該項事證並非真實者外，就其本身並無如自訴人所指
    之犯罪時，因此項消極不犯罪之事實，被告無從舉證，以實其說；自不負舉證責
    任，最高法院分別著有五十二年臺上字第一三ＯＯ號、七十六年臺上字第四九八
    六號判例及七十四年臺上字第三六四五號判決足資參照。
三、訊據被告乙○○固坦承有向自訴人貸得現金一百萬元，迄今尚未全數清償之情不
    諱，惟矢口否認有任何詐欺及偽造文書罪嫌，辯稱：卷附之債務清償切結書係伊
    父親委託台北友人親自交付欠款二十萬元予自訴人，再由自訴人於切結書上簽字
    ，並非伊所偽造，故伊並不知情，事後伊父親過世始交付此份切結書，所以伊並
    不清楚切結書之內容是何人所為，何來偽造文書之犯行等語。經查：
（一）被告乙○○於七十九年八月二日向自訴人甲○○調借現金一百萬元，並當場簽
      發面額為一百萬元之支票及本票各一紙交予自訴人以為擔保，自訴人如數給付
      現金後，被告嗣後未再給付任何利息，而支票屆期提示亦遭退票，經自訴人提
      起告訴後，經臺灣高雄地方法院檢察署於八十九年六月二十九日以八十八年度
      偵字第二五四一四號為不起訴處分，經自訴人聲請再議，亦據臺灣高等法院高
      雄分院檢察署於八十九年十二月八日以八十九年度議字第一五三○號駁回在案
      等事實，業據被告直承上情非虛，經核與自訴人之指訴相符，並有支票二紙及
      本票一紙附卷可憑，且有上開不起訴處分書及處分書存卷可參，故上開事實堪
      予認定。
（二）被告固陳確有於八十年六月七日清償自訴人二十萬元借款之事實，與自訴人指
      陳之情節均互核一致，惟觀諸自訴人於自訴狀已敘明：自訴人雖有於該切結書
      上簽收，以證明確有收到被告所返還之二十萬元等語，已難謂其指訴伊並未表
      示對被告債權一筆勾消之情可採。又自訴人指陳被告偽造債務清償切結書一事
      ，觀諸該切結書載述有「茲有債權人甲○○，今收取債務人乙○○新臺幣貳拾
      萬元整，從此債權一筆勾消，並退還所扣押之參張支票或相關文件，相約不得
      再有任何瓜葛，恐口說無憑，訂立此據。立據人甲○○，中華民國八十年六月
      七日，欠一張十三萬支票補寄台南甲○○」之內容，準此經本院進一步質諸自
      訴人則謂：被告還款時，伊有交還支票及本票共三張等語，足證被告於返還二
      十萬元後，自訴人確有依切結書所載之約定，返還被告所簽發或交付之本票及
      支票，益彰顯自訴人確有簽名於切結書上之事實。再自訴人於切結書上及訊問
      筆錄所簽姓名，業據臺灣高等法院高雄分院檢察署檢察官以肉眼相互比對結果
      ，均屬相同，此觀之前開處分書至明。雖自訴人改陳被告託人還款當時，伊係
      簽名在一個黃色的信封袋上云云，惟查，債務人清償借款時，債權人所為簽名
      之舉，無非係簽於收據或與之相同性質之文書上，以為雙方對此一法律關係之
      憑證，此為公眾週知之事實，本毋待舉證至明，若僅簽名於信封袋上，則其簽
      名顯無意義，且多此一舉，故其上詞顯難遽採。況以文書之內容本不以文書制
      作人親筆制作為必要，僅須親自簽名於上，該文書之內容即屬其所制作，焉能
      於親筆簽名確認後，復指摘其內容為不實，轉而指陳親書其內容者係偽造文書
      ，更遑論自訴人毫無提出任何證據，足資證明被告正係本件債務清償切結書內
      容之制作者。
（三）雖自訴人聲請本院訊問被告書立上開債務清償切結書之人為何人，然被告既已
      辯稱並不知何人所書具，且依前開說明，被告本不負自證無罪之義務，故此部
      分顯無必要，且本院復難以此因，臆測被告即為該文書之制作者。故本件自訴
      人所舉之證據不足以證明被告犯罪，且本院復查無其他積極證據足資認定被告
      有偽造及行使偽造私文書之犯行，揆諸前揭說明，不能證明被告犯罪，依法自
      應為無罪之諭知。
據上論斷，應依刑事訴訟法第三百四十三條、第三百零一條第一項，判決如主文。
中      華      民      國      九十      年     四     月     十一     日
                                臺灣高雄地方法院刑事第二庭
                                      法  官    李代昌
右正本證明與原本無異。
如不服本判決，應於判決送達後十日內，向本院提出上訴狀。
                                      書記官    吳月華
中      華      民      國      九十      年     四     月     十一     日


司法院資訊處製作；財團法人民間司法改革基金會備份。
